【裁判字號】    96,上,102
【裁判日期】    980106
【裁判案由】    分配表異議之訴等
【裁判全文】
臺灣高等法院臺南分院民事判決  96年度上字第102號
上  訴  人  丁 ○ ○
訴訟代理人  洪 玉 崑  律師
被上訴人    甲 ○ ○
            乙○○○
共      同
訴訟代理人  丙 ○ ○
上列當事人間請求分配表異議之訴等事件，上訴人對於中華民國
九十六年四月九日臺灣臺南地方法院第一審判決（九十五年度訴
字第一三四二號）提起上訴，並為訴之追加，本院於九十七年十
二月二十三日言詞辯論終結，判決如下：
      主      文
原判決關於：(1)駁回上訴人請求「確認被上訴人甲○○持有被上
訴人乙○○○簽發如附表一所示六紙本票，超過本金新台幣柒拾
捌萬貳仟柒佰元【至新台幣貳佰柒拾玖萬柒仟柒佰元止】本票債
權不存在」之訴部分、(2)更正分配表（即原判決主文第二項）部
分，暨訴訟費用之裁判（確定部分除外）均廢棄。
確認被上訴人甲○○持有被上訴人乙○○○簽發如附表一所示六
紙本票，其中超過「新台幣柒拾貳萬陸仟伍佰玖拾肆元，及自民
國九十三年十月二十一日起，按年利率百分之六計算利息」之本
票債權不存在。
台灣台南地方法院九十四年度執字第二六三二０號民事執行事件
，於民國九十五年八月七日作成之分配表，其中次序５所示債權
人甲○○之票款債權，應更正為「新台幣柒拾貳萬陸仟伍佰玖拾
肆元，及自民國九十三年十月二十一日起，按年利率百分之六計
算之利息」；其中次序６、７、８所示債權人甲○○之票款債權
，應更正為「０」。
上訴人其餘追加之訴駁回。
第一審（確定部分除外）、第二審訴訟費用由被上訴人負擔；追
加之訴訴訟費用由被上訴人負擔十分之一，餘由上訴人負擔。
      事  實  及  理  由
一、按在第二審所為訴之變更、追加，若係請求之基礎事實同一
    ，或擴張、減縮應受判決事項之聲明者，縱未經他造同意，
    亦得為之，此觀諸民事訴訟法第四百四十六條第一項、第二
    百五十五條第一項第二款、第三款規定自明。次按當事人對
    於第一審判決不服之程度，及應如何廢棄或變更之聲明，依
    民事訴訟法第四百三十八條（修正後條序為第四百四十一條
    ）第一項第三款，雖應表明於上訴狀，然其聲明之範圍，至
    第二審言詞辯論終結時為止，得擴張或變更之，此不特為理
    論所當然，即就同法於第二審程序未設與第四百七十條（修
    正後條序為第四百七十三條）第一項同樣之規定，亦可推知
    （最高法院三十年抗字第六六號判例參照）。查：
（一）本件就確認之訴部分，上訴人於原審起訴聲明：「確認被
      上訴人甲○○持有被上訴人乙○○○簽發如本判決附表一
      所示本票，其中超過本金新台幣（下同）七十八萬二千七
      百元部分之本票債權不存在」等語（參見原審卷第三頁）
      ；嗣原審判決：「確認甲○○對於乙○○○之本票債權超
      過本金二百七十九萬七千七百元部分不存在」後，上訴人
      聲明不服提起上訴時，其上訴狀之上訴聲明為「確認超過
      一百零六萬二千七百元本票債權不存在」等語（參見本審
      卷第三頁），惟上訴人其後於本院言詞辯論終結前，則擴
      張聲明為：「確認本票債權超過本金二十二萬五千元部分
      不存在」等語（參見本審卷第七九頁）。
（二）基上：
    (1)上訴人於本院言詞辯論終結前，就原審所為不利之判決（
      即「超過七十八萬二千七百元至二百七十九萬七千七百元
      本票債權不存在」部分），已全部聲明不服，此部分僅係
      擴張上訴範圍，並非訴之追加情形；依上開說明，並無需
      經對造同意與否之問題。
    (2)就上訴人於本審另外擴張聲明，求為確認「超過二十二萬
      五千元至七十八萬二千七百元間之本票債權不存在」部分
      ，未經原審法院審理，核係上訴人於上訴審所為追加之訴
      ；然其係擴張應受判決事項之聲明，被上訴人雖陳明不同
      意，揆諸首開說明，上訴人所為上開訴之追加，仍無不合
      ，應予准許，合先敘明。
    (3)至就原審判決：「確認甲○○對於乙○○○之本票債權超
      過本金二百七十九萬七千七百元部分不存在」部分，未據
      被上訴人聲明不服，此部分即已確定，不在本院審理範圍
      。
二、上訴人主張：被上訴人甲○○持有被上訴人乙○○○簽發如
    附表一所示之六紙本票，係乙○○○向甲○○借款而簽發；
    惟甲○○對於乙○○○之上開借款債權，與本票所載金額不
    同，且經訴外人即乙○○○之女、甲○○之妻丙○○（原名
    葉春慧）於民國九十三年十月二十日，以其名下土地出售甲
    ○○，而以價款抵償乙○○○債務結果，甲○○對於乙○○
    ○之上開借款債權僅剩二十二萬五千元。因被上訴人二人否
    認之，甲○○並以附表一所示六紙本票，分別向台南地院聲
    請裁定准予強制執行後，執上開民事裁定為執行名義，就台
    南地院九十四年執字第二六三二０號執行事件對於乙○○○
    之財產執行所得，聲明參與分配。執行法院於九十五年八月
    七日製作，定期於同年九月五日實行分配之分配表（下稱系
    爭分配表），其中次序５、６、７、８之甲○○票款債權，
    合計超過二十二萬五千元部分之債權並不實在，應予剔除，
    不得列入分配。為此，求為命：(1)確認甲○○對於乙○○○
    如附表一所示之本票債權，其中超過本金二十二萬五千元部
    分不存在。(2)系爭分配表就上訴人及被上訴人甲○○之分配
    金額應為更正之判決。原審判決駁回伊在第一審其餘之訴，
    尚有未洽，且甲○○對於乙○○○之本票債權額，實際僅為
    二十二萬五千元，系爭分配表亦應予更正。並聲明：(一)原判
    決不利於上訴人部分廢棄。(二)上廢棄部分，確認甲○○對於
    乙○○○如附表一所示本票債權，其中超過本金七十八萬二
    千七百元至二百七十九萬七千七百元部分不存在。(三)台南地
    院九十四年度執字第二六二二０號強制執行事件，於九十五
    年八月七日製作之分配表，就超過上開本票債權原本之金額
    應予剔除。(四)確認甲○○對於乙○○○如附表一所示之本票
    債權，其中超過二十二萬五千元至七十八萬二千七百元部分
    不存在。(五)台南地院九十四年度執字第二六二二０號強制執
    行事件，於九十五年八月七日製作之分配表，就超過上開本
    票債權原本之金額應予剔除。(六)訴訟費用由被上訴人負擔（
    原審判決「確認甲○○對乙○○○之本票債權超過二百七十
    九萬七千七百元部分不存在」部分，未據被上訴人聲明不服
    ，不在本院審理範圍）。
三、被上訴人則以：被上訴人間存在多筆債務，丙○○於九十三
    年十月二十日雖曾以坐落台南市安平區○○○段四三０之一
    地號土地，以一百四十八萬九千元作價出售而抵償乙○○○
    對於甲○○之部分債務，惟甲○○因受乙○○○所託，長期
    為其代償債務及匯借款項結果，足信系爭分配表所載債權確
    係存在。上揭土地僅係抵償乙○○○自九十二年初簽發系爭
    本票以後，迄至九十三年十月二十日止，向甲○○借款或由
    甲○○代償債務之款項而已。乙○○○為清償對於甲○○之
    借款債務而簽發系爭本票，雙方於簽發本票當時已經會算，
    經扣除訴外人丙○○以自有土地作價一百四十八萬九千元抵
    償部分債務後，乙○○○之借款金額仍高達五百多萬元，甲
    ○○僅以其中四百六十萬元向執行法院聲明參與分配，並無
    不合等情詞，資為抗辯；並聲明：(一)上訴及追加之訴均駁回
    。(二)訴訟費用由上訴人負擔。
四、兩造不爭執之事實：
（一）上訴人執台南地院九十三年度訴字第一三二四號和解筆錄
      為執行名義，主張債權額為一百七十三萬四千七百三十三
      元，聲請對被上訴人乙○○○之財產為強制執行，經台南
      地院以九十四年度執字第二六三二０號受理後，對於執行
      債務人乙○○○所有新興昌機器廠股份有限公司（下稱新
      興公司）股權一千三百股為執行。被上訴人甲○○則於九
      十五年四月二十六日以台南地院九十二年度票字第六一０
      八號民事裁定、九十一年度執字第二四七九九號債權憑證
      為執行名義，以債權金額本金四百六十萬元聲明參與分配
      。嗣執行法院定期於九十五年五月十七日公開拍賣結果，
      因無人應買而由上訴人以底價一百五十萬元承受。執行法
      院於九十五年八月七日製作分配表，並定期於九十五年九
      月五日實行分配。
（二）訴外人丙○○曾於九十三年十月二十日，以其所有坐落台
      南市安平區○○○段四三０之一地號、面積一００平方公
      尺土地（下稱系爭土地），出售予被上訴人甲○○，並以
      買賣價款抵償被上訴人乙○○○及訴外人葉茂億、葉茂俊
      （甲○○配偶丙○○之兄弟）之債務。
（三）上開事實，有上訴人於原審提出甲○○「民事聲明參與分
      配狀」、民事判決存卷（參見原審卷第八頁至第一八頁）
      可稽；並經本院依職權調取台南地院九十二年度票字第五
      六一一號、六一０八號本票裁定強制執行聲請卷宗、九十
      四年度執字第二六三二０號強制執行卷宗核閱無誤，且為
      兩造所不爭，均堪信實。
五、按確認法律關係之訴，非原告有即受確認判決之法律上利益
    者，不得提起之；確認證書真偽或為法律關係基礎事實存否
    之訴，亦同，民事訴訟法第二百四十七條第一項定有明文。
    又所謂即受確認判決之法律上利益，係指因法律關係之存否
    不明確，致原告在私法上之地位有受侵害之危險，而此項危
    險得以對於上訴人之確認判決除去之者而言，故確認法律關
    係成立或不成立之訴，苟具備前開要件，即得謂有即受確認
    判決之法律上利益，縱其所求確認者為他人間之法律關係，
    亦非不得提起（最高法院四十二年台上字第一０三一號判例
    參照）。查：本件上訴人主張：被上訴人甲○○持有被上訴
    人乙○○○簽發如附表一所示六紙本票，係乙○○○向甲○
    ○借款而簽發，惟甲○○對於乙○○○之上開借款債權，與
    本票所載金額不同，且經訴外人丙○○於九十三年十月二十
    日，以其名下土地出售甲○○，並以價款抵償乙○○○債務
    結果，甲○○對於乙○○○之上開借款債權僅剩二十二萬五
    千元；惟甲○○竟仍以本金四百六十萬元債權額，就台南地
    院九十四年度執字第二六三二０號執行事件對於乙○○○之
    財產執行所得，聲明參與分配等語，既為被上訴人否認；則
    「被上訴人二人間就超過二十二萬五千元之本票債權存在與
    否」之法律關係即為不明確，且直接關係上訴人因本件強制
    執行所得受分配之金額，上訴人主張其在私法上之地位有受
    侵害之危險，且此項危險得以對於被上訴人之確認判決除去
    止之，而提起本件確認之訴者，揆諸上開說明，於訴訟程序
    上尚無不合，先予敘明。
六、再按確認法律關係不存在之訴，如被告主張其法律關係存在
    時，應由被告負舉證責任，最高法院著有四十二年台上字第
    一七０號判例可資參照。本件上訴人主張：被上訴人二人間
    如附表一所示，其中本票債權超過二十二萬五千元部分不存
    在者，既為被上訴人否認，依首開說明，自應由主張本票債
    權存在之被上訴人負舉證之責。就此，被上訴人固以原審提
    出之借款及代償明細表（即本判決附表三所示）、「代償債
    務證明」、本票、借款書、存摺、借款證明、匯款申請書、
    無摺存款明細單、支票、存款收據、借據等件為其論據（參
    見原審卷第三九頁至第五八頁）；惟查：
（一）系爭分配表中次序５之票款一百八十一萬元部分，原係指
      被上訴人甲○○持有台南地院九十二年度票字第六一０八
      號民事裁定所示六紙本票，金額合計共三百三十萬元之本
      票債權。嗣執行法院於九十五年六月十二日製作之分配表
      列計甲○○之上揭票款債權額為三百三十萬元後，因上訴
      人聲明異議，執行法院另於同年八月七日更正分配表，逕
      行扣除訴外人丙○○以系爭土地作價一百四十八萬九千元
      抵償被上訴人乙○○○積欠甲○○之本票債權，而更正甲
      ○○之上開票款債權本金為一百八十一萬元者，此參台南
      地院九十四年度執字第二六三二０號之上開二紙分配表，
      及上訴人九十五年六月二十二日聲明異議狀自明（另行影
      印附於本審卷第二一二頁至第二一五頁）。然台南地院九
      十二年度票字第六一０八號民事裁定，其中由被上訴人乙
      ○○○簽發之本票僅為如本判決附表一編號４、５、６號
      ，金額合計共二百二十萬元之三紙本票；至於其餘三紙本
      票，金額合計共一百一十萬元者，係由訴外人葉茂億及葉
      茂俊簽發，不屬於被上訴人乙○○○之執行債務者，除經
      本院依職權調取上開聲請卷宗查明屬實外，並為兩造不爭
      執之事實。是執行法院於九十五年八月七日製作系爭分配
      表時，逕將訴外人葉茂億、葉茂俊對於被上訴人甲○○之
      債務，列計為被上訴人乙○○○對於甲○○之借款債務，
      並預先扣除訴外人丙○○為被上訴人乙○○○代償一百四
      十八萬九千元，而以一百八十一萬元列計為被上訴人甲○
      ○之票款債權者，即有違誤。且因被上訴人甲○○聲明參
      與分配之本票債權詳如附表一所示，系爭六紙本票非惟票
      面金額各有不同，即各紙本票之起息日亦非一致，本票債
      務人應給付之本金及利息金額亦隨之而有異，要難一體同
      視。是以為正確計算被上訴人二人間之本票債權債務金額
      計，本件應先還原為如附表一編號４、５、６號本票債權
      額所示，以憑計算被上訴人甲○○與乙○○○間之本票債
      權額，及經清償後剩餘之債權額，方屬的論。爰再分述如
      下：
（二）就被上訴人抗辯：乙○○○向甲○○借貸如附表三所示之
      債務部分：
      被上訴人在本件訴訟審理期間，抗辯：乙○○○自八十九
      年起至九十二年間止，於附表三所示各期間，由甲○○以
      代償乙○○○積欠第三人借款債務方式，或直接借款予乙
      ○○○方式，合計向甲○○借款二百七十五萬六千六百二
      十八元乙情，雖據其於原審提出上開代償債務證明書、本
      票、借款書、存摺、借款證明、匯款申請書、無摺存款明
      細單、支票、存款收據、借據等件（參見原審卷第三九頁
      至第五八頁）為證；然：
      附表三編號７、８所示甲○○代償乙○○○借款或乙○
        ○○向甲○○借款時間，均係在九十三年以後發生之事
        實；不論被上訴人上開抗辯是否屬實，其等抗辯之借款
        時間既在附表一所示被上訴人乙○○○簽發系爭六紙本
        票之後，顯非乙○○○簽發作為向甲○○借款之憑證至
        明。上開二筆借款既非系爭六紙本票所示之債權，不得
        列入甲○○聲明參與分配之本票債權額而受分配。
      附表三編號１、２、３所示，由甲○○代償乙○○○向
        訴外人王長春、買香瑜、徐敏珊借款之債務者，除據被
        上訴人於原審提出由乙○○○出具之「代為清償債務證
        明」、本票、借款書、借款證明、匯款申請書（參見原
        審卷第四０頁至第四六頁）為證外，並經證人王長春、
        徐敏珊二人於原審法院審理時到場供證明確（參見原審
        卷第一０二頁至第一０四頁）。即上訴人於原審就被上
        訴人甲○○代償乙○○○積欠買香瑜之借款債務乙情亦
        不爭執，僅抗辯：甲○○是在系爭六紙本票之發票日以
        後代償云云（參見原審卷第一０六頁）；然依附表三編
        號２所示，乙○○○向買香瑜借款之時間，介於九十一
        年十一月十二日至同年十二月十七日之間，且載明由甲
        ○○代償買香瑜借款二十六萬五千元之旨之「借款書」
        ，係由乙○○○於九十二年三月三十一日出具者，此參
        上開卷附之借款書自明（參見原審卷第四二頁），堪信
        係在附表一所示系爭六紙本票簽發日之前發生；益見上
        訴人所為上開抗辯，與實情不符，委不足採。其次，被
        上訴人乙○○○積欠訴外人徐敏珊如附表三編號３之借
        款債務四十二萬五千元，其中二十二萬五千元部分係由
        被上訴人甲○○於八十九年十一月十六日匯款代償，其
        餘債務則自九十五年十月二十四日以後陸續清償者，為
        證人徐敏珊於原審法院審理時供證明確之事實，且有匯
        款申請書在卷（參見原審卷第四六頁、第一０四頁）可
        佐。是就被上訴人甲○○於九十五年十月二十四日以後
        陸續代償借款債務部分，顯非附表一所示系爭六紙本票
        所示之債權，不得列入甲○○聲明參與分配之本票債權
        額而受分配。準此，就附表三編號１、２、３所示，由
        甲○○代償乙○○○向訴外人王長春、買香瑜、徐敏珊
        借款債務，堪認係乙○○○向甲○○借款之款項合計共
        九十九萬元（500,000元＋265,000元＋225,000元＝990
        ,000元）。
      附表三編號４、５、６部分，其中編號４、５部分之款
        項，依被上訴人提出之存款明細表所示（參見原審卷第
        四九頁），均係存入訴外人李惠盈帳戶；惟訴外人李惠
        盈係訴外人葉茂俊之妻者，為兩造不爭執之事實，對照
        訴外人葉茂俊自九十二年一月十日起至同年三月五日止
        ，單獨簽發金額達一百五十萬元之四紙本票交付甲○○
        收執，並經甲○○向台南地院聲請以九十二年度票字第
        五六一一號裁定本票准予強制執行乙情觀之，堪信上開
        借款應係甲○○交付訴外人葉茂俊之款項，而與被上訴
        人乙○○○間之借款債務無關。至於編號６之款項部分
        ，固據被上訴人於原審提出支票、郵政簡易人壽保險保
        戶借款憑條、郵政簡易人壽保險對帳單、保險單借款借
        據、存摺明細等件為證（參見原審卷第五０頁至第五七
        頁），惟上開單據或係九十四年間之郵政劃撥收據、或
        係九十三年間以後之匯款或借款證明（參見原審卷第五
        五頁至第五七頁），均係附表一所示本票發票日以後發
        生之事實，顯非附表一所示系爭六紙本票所示之債權至
        明。至於其他單據亦未載明屬於乙○○○之借款債務，
        及由甲○○或其妻丙○○代償之隻字片語，既經上訴人
        否認，要難作有利於被上訴人之認定。
      基上，被上訴人於本件訴訟期間，主張甲○○於附表三
        所示期間，以代償乙○○○借款債務方式而借款予乙○
        ○○之款項，合計共九十九萬元。其次，對照被上訴人
        甲○○代償乙○○○債務而取得對於乙○○○之借款債
        權期間，係自八十九年間起至九十一年十二月十七日止
        ，核與附表一編號４、５、６之本票發票日為九十二年
        一月三日者，時間相近，足見被上訴人二人間為協議清
        償借款債務，而由乙○○○簽發如附表一編號４、５、
        ６之本票交付甲○○收執者，與實情相符，應堪肯認。
        準此，附表一編號４、５、６之本票債權，其中本金九
        十九萬元部分確實存在。
（三）就被上訴人甲○○於附表二所示時間，貸款予乙○○○部
      分：
      被上訴人另抗辯：自八十九年七月三十一日至九十年間止
      ，由甲○○之妻丙○○於附表二所示時間匯款至葉茂億、
      葉茂俊、乙○○○、及李惠盈帳戶，金額合計共三百零九
      萬六千七百元部分，其單據憑證已於台南地院受理九十四
      年度訴字第三七二號民事事件中提出者，固據本院依職權
      調取上開民事卷宗核閱無誤；惟如附表三所示之款項，其
      中僅編號７至編號部分，金額合計共一百零五萬六千七
      百元，係由丙○○直接匯款至乙○○○帳戶，堪認係甲○
      ○借款予乙○○○之款項。至於其他款項之受款人分別係
      葉茂億、葉茂俊或李惠盈等人，惟並無直接事證足資證明
      葉茂億、葉茂俊或李惠盈等人，係代乙○○○收受甲○○
      匯款之事實；參以葉茂億、葉茂俊二人亦係台南地院九十
      二年度票字五六一一號民事裁定，其中編號１至編號８之
      本票發票人乙情觀之，堪信上開借款應係甲○○出借予訴
      外人葉茂億、葉茂俊二人之款項，而與被上訴人乙○○○
      間之借款債務無關。
（四）基上，合計乙○○○向甲○○借款之金額，實際僅為本金
      二百零四萬六千七百元（990,000元＋1,056,700元＝2,04
      6,700元）。其次，被上訴人乙○○○簽發如附表一所示
      之六紙本票，合計本票金額達三百五十萬元；惟被上訴人
      乙○○○於九十二年一月三日簽發附表一編號４、５、６
      本票時，其積欠甲○○之借款債務僅為二百零四萬六千七
      百元，已如上述，則被上訴人乙○○○另於九十二年一月
      二十日、二月二十五日、三月二十五日另行簽發如附表一
      編號１、２、３之本票時，借款債權既不存在，上開三紙
      本票之票據債權亦不存在。再者，被上訴人乙○○○於九
      十二年一月三日簽發系爭如附表一編號４、５、６所示本
      票時，其積欠甲○○之借款債務僅為本金二百零四萬六千
      七百元，惟上開三紙本票金額合計仍達二百二十萬元，則
      就超過部分之票據債權亦屬不存在。準此，堪認被上訴人
      甲○○持有被上訴人乙○○○簽發如附表一所示六紙本票
      者，對於乙○○○僅得主張本票債權二百零四萬六千七百
      元，及自九十二年六月三日本票到期日起，按年利率百分
      之六計算之利息。
（五）上訴人抗辯：訴外人丙○○於九十三年十月二十日將其所
      有系爭土地，實際以三百萬元價額出售予甲○○，並以買
      賣價款抵償被上訴人乙○○○對於甲○○之借款債務云云
      ；惟查：訴外人丙○○將其所有系爭土地以一百四十八萬
      九千元價格出售予被上訴人甲○○，並以買賣價款抵償被
      上訴人乙○○○及訴外人葉茂億、葉茂俊之債務乙情，為
      上訴人於原審起訴狀，及本院行準備程序時自認之事實（
      參見原審卷第四頁，及本審卷第四一頁），且有上訴人於
      原審提出之「土地買賣契約書」在卷（參見原審卷第二三
      頁）可參。上訴人其後否認上情，應依民事訴訟法第二百
      七十九條第三項規定，由上訴人舉證證明其自認與事實不
      符或經被上訴人同意者，始得撤銷其自認。上訴人僅以：
      被上訴人甲○○於九十六年八月九日在本院審理時到場陳
      稱：「丙○○曾以上鯤鯓段土地一筆賣給我，好像是三百
      萬元。」等語（參見本審卷第六八頁），遽認系爭土地之
      買賣價格實際為三百萬元云云，已難謂洽。次查系爭土地
      於九十三年一月之公告現值為每平方公尺一萬三千五百元
      ，於九十三年十一月移轉時之現值則為每平方公尺一萬四
      千八百九十元，換算土地移轉之現值恰為一百四十八萬九
      千元，與卷附之「土地買賣契約」所載土地價款相符等情
      ，此有上訴人於本審提出之系爭土地登記謄本在卷（參見
      本審卷第一三四頁、第一三五頁）可參。上訴人抗辯：系
      爭土地之合理市價每坪在八萬元至十萬元之間，足見被上
      訴人甲○○於本院審理時供證系爭土地買賣價格為三百萬
      元，並非口誤云云；然被上訴人甲○○既供陳：土地買賣
      價格好像三百萬元等語，並非使用肯定語氣。參以上揭土
      地買賣契約書係由被上訴人甲○○於台南地院受理九十四
      年度訴字第三七二號民事事件中首先提出，上訴人係該案
      當事人新興昌公司之法定代理人，對於系爭「土地買賣契
      約書」之真正並不爭執，並執以作為本件訴訟之起訴證物
      之一，乃竟僅因被上訴人甲○○一時口誤，此外並未提出
      其他積極事證，即撤銷其原有自認，依上開規定，尚有未
      合；其空言撤銷自認，否認「系爭土地係由訴外人丙○○
      以一百四十八萬九千元出售予被上訴人甲○○，並以買賣
      款款抵償被上訴人乙○○○積欠甲○○之借款債務」者，
      委不足採。
（六）綜合上情：
    (1)被上訴人乙○○○因向甲○○借款二百零四萬六千七百元
      ，簽發如附表一所示六紙本票交付甲○○收執，應對甲○
      ○負償還如上本金及自九十二年六月三日本票到期日起，
      按年利率百分之六計算之本票債務。至於訴外人丙○○則
      於九十三年十月二十日將其所有土地出售予甲○○，而以
      買賣價款一百四十八萬九千元代償乙○○○積欠甲○○之
      上開本票債務。
    (2)其次，訴外人丙○○提出之上開給付，不足清償被上訴人
      乙○○○積欠之全部本票債務，依民法第三百二十三條前
      段規定，即應以清償人所提出之給付，先抵充費用，次充
      利息，次充原本。經計算被上訴人乙○○○積欠甲○○之
      本票債務，迄至九十三年十月二十日由訴外人丙○○代償
      債務之日止，歷經一年四月又十七日，其利息總額為十六
      萬八千八百九十四元（2,046,700元×6%×1又137/365年
      ＝168,894元）（元以下四捨五入），應依法儘先抵充。
      經抵充利息後，尚得抵充一百三十二萬零一百零六元之本
      票債務原本。
    (3)本件經抵充結果，被上訴人乙○○○尚欠被上訴人甲○○
      之本票債務為七十二萬六千五百九十四元（2,046,700元
      －1,320,106元＝726,594元），及自九十三年十月二十一
      日起，按年利率百分之六計算之利息。
七、第按債權人或債務人對於分配表所載各債權人之債權或分配
    金額有不同意者，應於分配期日一日前，向執行法院提出書
    狀，聲明異議。異議未終結者，為異議之債權人或債務人，
    得向執行法院對為反對陳述之債權人或債務人提起分配表異
    議之訴。債務人對於有執行名義而參與分配之債權人為異議
    者，僅得以第十四條規定之事由，提起分配表異議之訴，強
    制執行法第三十九條第一項、第四十一條第一項前段、第二
    項分別定有明文；其次分配表異議之訴，通說認為係屬形成
    之訴，其目的在於求得法院變更分配表之金額或次序，而不
    在命對造 (被告)為給付（最高法院七十九年度台上字第二
    七四八號判決要旨參照）；查：
（一）被上訴人甲○○持有被上訴人乙○○○簽發如附表一所示
      六紙本票，其中編號１、２、３所示本票之債權，於簽發
      本票時不存在借款債權；至於編號４、５、６所示本票，
      於簽發時亦僅存在二百零四萬六千七百元債權原本，惟經
      訴外人丙○○於九十三年十月二十日代償後，被上訴人甲
      ○○之本票債權額僅剩七十二萬六千五百九十四元，及自
      九十三年十月二十一日起，按年利率百分之六計算之利息
      。被上訴人甲○○以附表一編號１、２、３所示本票向法
      院聲請裁定准予強制執行，雖經台南地院於九十二年十月
      三十一日以九十二年度票字第五六一一號裁定本票准予強
      制執行在案，惟上開民事裁定之執行名義並無確定判決之
      同一效力；至於就附表一編號４、５、６所示本票，於九
      十二年十一月二十一日經台南地院以九十二年度票字第六
      一０八號裁定後，亦有如上消滅債權人請求之事由發生，
      則執行債權人即上訴人於系爭分配表製作完成，定期於九
      十五年九月五日實行分配前，於九十五年八月十八日具狀
      聲明異議；並因異議未終結，而提起本件分配表異議之訴
      ，揆諸首開說明，即無不合。
（二）其次，被上訴人甲○○持有被上訴人乙○○○簽發如附表
      一所示六紙本票，其中編號１、２、３所示本票之債權，
      於簽發本票時不存在借款債權；至於編號４、５、６所示
      本票，於簽發時亦僅存在二百零四萬六千七百元債權原本
      ，惟經訴外人丙○○於九十三年十月二十日代償後，被上
      訴人甲○○之本票債權額僅剩七十二萬六千五百九十四元
      ，及自九十三年十月二十一日起，按年利率百分之六計算
      之利息。系爭分配表所載次序６、７、８所示甲○○之票
      款債權均不存在，此部分之債權應予剔除，不得列入分配
      表受分配。至於次序５所示之票款債權，其中超過「七十
      二萬六千五百九十四元，及自九十三年十月二十一日起，
      按年利率百分之六計算之利息」已因清償而消滅，就超過
      部分之債權亦應予剔除，不得列入分配表受分配。
（三）再者，分配表異議之訴既係形成之訴，須經民事法院判決
      確定始生形成效果，且法院判決之形成力無法割裂；是以
      苟原判決就分配表所為更正之諭知為錯誤，原判決即屬全
      部無法維持。原判決主文第二項關於系爭分配表之更正既
      有如上錯誤，原判決關於分配表更正部分之諭知，即屬全
      部無法維持，應由本院予以廢棄，另行諭知更正後之分配
      表。
八、綜上所述：
  (1)被上訴人甲○○持有被上訴人乙○○○簽發如附表一所示六
    紙本票，其中編號１、２、３之本票債權於簽發時即不存在
    ；其中編號４、５、６之本票債權於簽發時僅有二百零四萬
    六千七百元之債權本金，其後因部分受償，而剩「七十二萬
    六千五百九十四元，及自九十三年十月二十一日起，按年利
    率百分之六計算之利息」。因被上訴人二人否認上開事實，
    上訴人據以請求判決確認上開超過部分之本票債權不存在者
    ，核與不合，應予准許；至就超過上開部分之請求，即非有
    據，不應准許。
  (2)又，被上訴人甲○○持有乙○○○簽發如附表一之六紙本票
    債權，就超過「七十二萬六千五百九十四元，及自九十三年
    十月二十一日起，按年利率百分之六計算之利息」之債權既
    不存在，台南地院受理九十四年度執字第二六三二０號民事
    執行事件，於九十五年八月七日製作，定期於同年九月五日
    分配之分配表，列載次序５、６、７、８之票款債權及分配
    之金額即有錯誤，上訴人求為判命超過上開金額之債權應予
    剔除，不得列入分配者，即無不合，應予准許；超過上開部
    分之請求，即非有據，不應准許。
  (3)就上開應准許部分，原審未予盡察，就上訴人於原審所為請
    求，遽為上訴人敗訴之判決，自有可議，上訴意旨指摘原判
    決此部分不當，求予廢棄改判，為有理由，爰由本院予以廢
    棄改判如主文第二項、第三項所示。
  (4)此外，上訴人於本審所為訴之追加，於請求：(1)確認超過「
    「七十二萬六千五百九十四元，及自九十三年十月二十一日
    起，按年利率百分之六計算利息」之本票債權不存在範圍內
    ，於法尚無不合，應予准許，逾此，則為無理由，應予駁回
    。
九、本件事證已臻明確，兩造其餘攻擊防禦方法及舉證方法與本
    件判決結果無涉，爰不一一論述。
十、據上論結，本件上訴人之上訴為有理由，追加之訴則為一部
    有理由，一部無理由，依民事訴訟法第四百五十條、第四百
    四十九條第一項、第七十八條、第七十九條、第八十五條第
    一項前段，判決如主文。
中    華    民    國    98    年    1    月     6     日
                  民事第三庭    審判長法  官  陳  光  秀
                                      法  官  曾  平  杉
                                      法  官  李  文  賢
上為正本係照原本作成。
如對本判決上訴，須於判決送達後20日內向本院提出上訴狀，未
表明上訴理由者，應於上訴後20日內，向本院提出理由書（須附
繕本）。依法須繳納裁判費並應委任律師為訴訟代理人，始得上
訴。
中    華    民    國    98    年    1     月    7     日
                                      書記官  劉  清  洪
【附記】
民事訴訟法第466條之1：
(1)對於第二審判決上訴，上訴人應委任律師為訴訟代理人。但上
  訴人或其法定代理人具有律師資格者，不在此限。
(2)上訴人之配偶、三親等內之血親、二親等內之姻親，或上訴人
  為法人、中央或地方機關時，其所屬專任人員具有律師資格並
  經法院認為適當者，亦得為第三審訴訟代理人。
民事訴訟法第466條之2：
  上訴人無資力委任訴訟代理人者，得依訴訟救助之規定，聲請
  第三審法院為之選任律師為其訴訟代理人。
附表一：
┌─┬──────────┬──────┬──────────┬───────┬──────────┐
│編│發      票      日  │票 面 金 額 │到      期      日  │票  據  號  碼│備註                │
│號│                    │（新台幣）  │                    │              │                    │
├─┼──────────┼──────┼──────────┼───────┼──────────┤
│１│九十二年一月二十日  │三十五萬元  │九十二年五月二十日  │0000000│台南地院九十二年度票│
│  │                    │            │                    │              │字第五六一一號民事裁│
│  │                    │            │                    │              │定附表編號９        │
├─┼──────────┼──────┼──────────┼───────┼──────────┤
│２│九十二年二月二十五日│五十五萬元  │九十二年六月二十五日│0000000│同上附表編號10.      │
├─┼──────────┼──────┼──────────┼───────┼──────────┤
│３│九十二年三月二十五日│四十萬元    │九十二年七月二十五日│0000000│同上附表編號11.      │
├─┼──────────┼──────┼──────────┼───────┼──────────┤
│４│九十二年一月三日    │八十五萬元  │九十二年六月三日    │二八三三０一  │台南地院九十二年度票│
│  │                    │            │                    │              │字第六一０八號民事裁│
│  │                    │            │                    │              │定附表編號４        │
├─┼──────────┼──────┼──────────┼───────┼──────────┤
│５│九十二年一月三日    │八十萬元    │九十二年六月三日    │二八三三０二  │同上附表編號５      │
├─┼──────────┼──────┼──────────┼───────┼──────────┤
│６│九十二年一月三日    │五十五萬元  │九十二年六月三日    │二八三三０三  │同上附表編號６      │
└─┴──────────┴──────┴──────────┴───────┴──────────┘
附表二：（甲○○在台南地院九十四年度訴字第三七二號事件中
          提出之匯款或存款單）
┌──┬───┬────┬───────┬───────┬──────────┐
│編號│匯款人│受款人  │匯款日期      │金額  (新台幣)│合計                │
├──┼───┼────┼───────┼───────┼──────────┤
│１  │葉春慧│葉茂億  │89年7月31日   │70,000元      │920,000元           │
├──┼───┼────┼───────┼───────┤                    │
│２  │葉春慧│葉茂億  │90年1月15日   │170,000元     │                    │
├──┼───┼────┼───────┼───────┤                    │
│３  │葉春慧│葉茂億  │90年3月26日   │380,000元     │                    │
├──┼───┼────┼───────┼───────┤                    │
│４  │葉春慧│葉茂億  │89年11月30日  │300,000元     │                    │
├──┼───┼────┼───────┼───────┼──────────┤
│５  │葉春慧│葉茂俊  │89年12月1日   │150,000元     │350,000元           │
├──┼───┼────┼───────┼───────┤                    │
│６  │葉春慧│葉茂俊  │90年4月9日    │200,000元     │                    │
├──┼───┼────┼───────┼───────┼──────────┤
│７  │葉春慧│乙○○○│90年2月12日   │395,900元     │1,056,700元         │
├──┼───┼────┼───────┼───────┤                    │
│８  │葉春慧│乙○○○│90年3月12日   │385,800元     │                    │
├──┼───┼────┼───────┼───────┤                    │
│９  │葉春慧│乙○○○│90年4月16日   │100,000元     │                    │
├──┼───┼────┼───────┼───────┤                    │
│10  │葉春慧│乙○○○│90年6月27日   │120,000元     │                    │
├──┼───┼────┼───────┼───────┤                    │
│11  │葉春慧│乙○○○│90年2月20日   │55,000元      │                    │
├──┼───┼────┼───────┼───────┼──────────┤
│12  │空白  │李惠盈  │89年11月17日  │220,000元     │770,000元           │
├──┼───┼────┼───────┼───────┤                    │
│13  │空白  │李惠盈  │89年12月26日  │200,000元     │                    │
├──┼───┼────┼───────┼───────┤                    │
│14  │空白  │李惠盈  │89年12月30日  │150,000元     │                    │
├──┼───┼────┼───────┼───────┤                    │
│15  │空白  │李惠盈  │90年4月30日   │200,000元     │                    │
├──┴───┴────┴───────┴───────┴──────────┤
│                                                        總計    3,096,700元 │
└──────────────────────────────────────┘
附表三：乙○○○借款明細表（金額：新台幣）
┌──┬──────┬─────────┬─────┬──────────┐
│編號│借款貸與人  │借款時間          │借款金額  │甲○○代償情形      │
├──┼──────┼─────────┼─────┼──────────┤
│１  │王長春      │91.12.5           │500,000元 │甲○○全數代償      │
├──┼──────┼─────────┼─────┼──────────┤
│２  │買香瑜      │91.11.12至91.12.17│265,000元 │甲○○全數代償      │
├──┼──────┼─────────┼─────┼──────────┤
│３  │徐敏珊      │89年間分次借款    │425,000元 │甲○○全數代償      │
├──┼──────┼─────────┼─────┼──────────┤
│４  │甲○○      │89.11.17          │220,000元 │迄未償還            │
├──┼──────┼─────────┼─────┼──────────┤
│５  │甲○○      │89.12.26          │200,000元 │迄未償還            │
├──┼──────┼─────────┼─────┼──────────┤
│６  │甲○○      │91年至92年分次借款│902,000元 │迄未償還            │
├──┼──────┼─────────┼─────┼──────────┤
│７  │台灣中小企銀│94.4月至95.6月    │37,961元  │甲○○全數代償      │
├──┼──────┼─────────┼─────┼──────────┤
│８  │甲○○      │93.12.28          │206,667元 │迄未償還            │
└──┴──────┴─────────┴─────┴──────────┘


司法院資訊處製作；財團法人民間司法改革基金會備份。
